臺灣彰化地方法院民事判決　92年度訴字第412號
原　　　告　戊○○
訴訟代理人　李淵源律師
複 代理 人　Ｄ○○
被　　　告　Ｇ○○
　　　　　　Ｂ○○
訴訟代理人　申○○
被　　　告　午○○
　　　　　　黃○○
訴訟代理人　Ｃ○○
被　　　告　丁○○
　　　　　　丙○○
　　　　　　己○○
　　　　　　Ｊ○○
　　　　　　ｂ○○
　　　　　　ｆ○○
訴訟代理人　ｄ○○○
　　　　　　ｃ○○
被　　　告　ｅ○○
　　　　　　Ｖ○
訴訟代理人　ｊ○○
被　　　告　ｇ○
　　　　　　ｈ○○
　　　　　　Ｗ○○
訴訟代理人　Ｏ○○
被　　　告　Ｐ○○○
　　　　　　Ｕ○○○
　　　　　　　　　　　　號
　　　　　　玄○○
　　　　　　Ｈ○○○
　　　　　　酉○○
　　　　　　宇○○
　　　　　　戌○○
兼上2人共同
訴訟代理人　亥○○
被　　　告　未○○
　　　　　　子○○
　　　　　　卯○○
　　　　　　辰○○
兼上1人
訴訟代理人　寅○○
被　　　告　天○○
　　　　　　Ｓ○○
　　　　　　Ｘ○○
　　　　　　庚○○
　　　　　　辛○○
　　　　　　癸○○
　　　　　　巳○○
　　　　　　丑○○
　　　　　　Ａ○○
　　　　　　Ｅ○○
　　　　　　Ｆ○○
　　　　　　Ｋ○
　　　　　　Ｎ○○
　　　　　　Ｔ○○
法定代理人　ａ○○
被　　　告　Ｚ○○
　　　　　　Ｉ○○
　　　　　　Ｒ○○
　　　　　　ｉ○○
　　　　　　甲○○
訴訟代理人　乙○○○
被　　　告　壬○○
　　　　　　Ｍ○○
兼上1人
訴訟代理人　Ｌ○○
被　　　告　地○○
　　　　　　宙○○○
　　　　　　廖英裕
　　　　　　Ｙ○○
上列當事人間請求分割共有物事件，本院於民國96年5月22日言
詞辯論終結，茲判決如下：
    主  文
被告Ｈ○○○、酉○○、宇○○、戌○○、亥○○應就其被繼承
人陳文基所遺坐落彰化縣彰化市○○段908地號、面積6116平方
公尺土地，應有部分66324分之790辦理繼承登記。
兩造共有坐落彰化南興段908地號、面積6116平方公尺土地，如
附圖所示編號1部分面積249平方公尺分歸被告廖英裕取得；編號
2部分面積337平方公尺分歸被告ｆ○○取得；編號3部分面積384
平方公尺分歸被告ｅ○○取得；編號4部分面積593平方公尺、編
號31部分面積291平方公尺分歸被告甲○○、丁○○、丙○○、
壬○○按原應有部分之比例保持共有取得；編號5部分面積18平
方公尺分歸被告Ｔ○○取得；編號5-1部分面積17平方公尺分歸
被告Ｎ○○取得；編號6部分面積41平方公尺分歸被告Ｚ○○取
得；編號6-1部分面積35平方公尺分歸被告Ｖ○取得；編號6-2
部分面積23平方公尺分歸被告Ｙ○○取得；編號6-3部分面積23
平方公尺分歸被告ｇ○取得；編號6-4部分面積23平方公尺分歸
被告ｈ○○取得；編號7部分面積157平方公尺分歸被告ｂ○○取
得；編號8部分面積118平方公尺分歸被告卯○○取得；編號9部
分面積157平方公尺分歸被告Ｋ○取得；編號10部分面積31平方
公尺分歸被告癸○○取得；編號11部分面積30平方公尺分歸被告
子○○取得；編號12部分面積49平方公尺分歸被告宙○○○取得
；編號13部分面積48平方公尺分歸被告地○○取得；編號14部分
面積70平方公尺分歸被告午○○取得；編號14-1部分面積70平方
公尺分歸被告Ｂ○○取得；編號15部分面積140平方公尺分歸被
告黃○○取得；編號16部分面積129平方公尺分歸被告辰○○取
得；編號17部分面積113平方公尺分歸被告Ｊ○○取得；編號18
部分面積100平方公尺分歸被告巳○○取得；編號18-1部分面積
100平方公尺分歸被告丑○○取得；編號19部分面積77平方公尺
、編號26部分面積62平方公尺分歸被告天○○取得；編號30部分
面積135平方公尺分歸被告寅○○取得；編號20部分面積397平方
公尺分歸原告戊○○、被告ｉ○○按原應有部分之比例保持共有
取得；編號21部分面積333平方公尺、編號22部分面積443平方公
尺、編號23部分面積70平方公尺分歸兩造按原應有部分之比例保
持共有，作為道路；編號24部分面積71平方公尺分歸被告未○○
取得；編號25部分面積63平方公尺分歸被告Ｈ○○○、酉○○、
宇○○、戌○○、亥○○公同共有取得；編號27部分面積18平方
公尺分歸被告庚○○取得；編號28部分面積17平方公尺分歸被告
辛○○取得；編號29部分面積66平方公尺分歸被告己○○取得；
編號32部分面積25平方公尺分歸被告Ａ○○取得；編號32-1部分
面積25平方公尺分歸被告Ｅ○○取得；編號32-2部分面積25平方
公尺分歸被告Ｆ○○取得；編號33部分面積77平方公尺分歸被告
玄○○取得；編號34部分面積146平方公尺分歸被告Ｓ○○取得
；編號35部分面積118平方公尺分歸被告Ｘ○○取得；編號37部
分面積50平方公尺分歸被告Ｉ○○取得；編號39部分面積50平方
公尺分歸被告Ｒ○○取得；編號40部分面積118平方公尺分歸被
告Ｇ○○取得；編號41部分面積89平方公尺分歸被告Ｗ○○取得
；編號41-1部分面積89平方公尺分歸被告Ｕ○○○取得；編號41
-2部分面積88平方公尺分歸被告Ｐ○○○取得；編號41-3部分面
積44平方公尺分歸被告Ｌ○○取得；編號41-4部分面積44平方公
尺分歸被告Ｍ○○取得；編號42部分面積30平方公尺分歸兩造按
原應有部分之比例保持共有，作為道路。
兩造應互為補償如附表二所示之金額。
訴訟費用由兩造按附表一所示應有部分之比例負擔。
    事實及理由
一、按訴狀送達後，原告不得將原訴變更或追加他訴。但該訴訟
    標的對於數人必須合一確定時，追加其原非當事人之人為當
    事人者，不在此限。民事訴訟法第255條第1項第5款定有明
    文。本件原告於訴狀送達後，追加土地共有人辰○○為被告
    ，合乎上開法條規定，自應准許
二、原告提起本件訴訟後，被告廖謙宗於民國93年12月28日死亡
    ，其繼承人為廖英裕；被告王兵於94年7月27日死亡，其繼
    承人為丁○○、丙○○；被告陳錦明於94年9月15日死亡，
    其繼承人為午○○、Ｂ○○；被告Ｑ○○於95年6月28日死
    亡，其繼承人為Ｙ○○，有原告提出之繼承系統表、戶籍謄
    本可稽，原告依民事訴訟法第175條規定，具狀聲明由被告
    廖英裕承受廖謙宗部分之訴訟；由被告丁○○、丙○○承受
    王兵部分之訴訟；由被告午○○、Ｂ○○承受陳錦明部分之
    訴訟；由被告Ｙ○○承受Ｑ○○部分之訴訟，核無不合，應
    予准許。
三、被告除午○○、丁○○、己○○、ｂ○○、ｅ○○、玄○○
    、未○○、寅○○、辰○○、Ｓ○○、丑○○、Ｅ○○、Ｚ
    ○○、甲○○、壬○○、地○○、宙○○○、廖英裕、Ｖ○
    、Ｂ○○、黃○○、廖銅鍾外，其餘被告受合法通知，均未
    於最後言詞辯論期日到場，核無民事訴訟法第386條各款所
    列情形，爰依原告之聲請，由其一造辯論而為判決，先予敘
    明。
四、原告起訴主張：坐落彰化縣彰化市○○段第908地號、地目
    建、面積6116平方公尺土地（下稱系爭土地）為兩造所共有
    ，各共有人應有部分之比例如附表一所示。系爭土地原共有
    人陳文基已於84年1月27日死亡，其繼承人被告Ｈ○○○、
    酉○○、宇○○、戌○○、亥○○迄未辦理繼承登記，爰請
    求其等辦理繼承登記。兩造就系爭土地並無因物之使用目的
    不能分割之情事，亦未有不分割之協議，而且就分割方法不
    能達成協議，爰依民法第823條第1項、第824條第2項規定，
    請求判決分割等語。並聲明：(一)被告Ｈ○○○、酉○○、宇
    ○○、戌○○、亥○○應就其被繼承人陳文基所遺系爭土地
    ，應有部分66324分之790辦理繼承登記。(二)系爭土地應予分
    割，其分割方法如附圖所示。(三)訴訟費用由兩造按應有部分
    之比例負擔。
四、被告丁○○、己○○、ｂ○○、ｅ○○、玄○○、未○○、
    寅○○、辰○○、Ｓ○○、丑○○、Ｅ○○、Ｚ○○、甲○○、壬○○、地○○、宙○○○、廖英裕、Ｖ○、午○○、
    Ｂ○○、黃○○、廖銅鍾、Ｘ○○、玄○○均稱：不同意分
    割，且不同意原告之分割方案。
五、被告Ｊ○○、ｇ○均稱：不同意分割。
六、被告癸○○、Ｋ○均稱：同意分割，但不同意原告分割方案。
七、被告Ａ○○、Ｑ○○、ｈ○○、卯○○、Ｐ○○○、Ｕ○○○均稱：同意分割。
八、被告宇○○、戌○○、亥○○均稱：分割與否沒意見。
九、被告ｉ○○、Ｗ○○、Ｌ○○、Ｍ○○、巳○○均稱：同意
    分割，同意原告之分割方案。
十、其餘被告經合法通知，未於言詞辯論期日到場，亦未提出書
　　 狀作何聲明或陳述。
十一、原告主張系爭土地為兩造所共有，應有部分各如附表一所
      示，而系爭土地並無因物之使用目的不能分割或契約訂有
      不分割期限之情形，且兩造無法協議分割之事實，已據其
      提出土地登記謄本、戶籍謄本、繼承系統表等件為證，且
      為被告所不爭執，是以原告依民法第823條第1項、第824
      條第2項之規定，請求分割系爭土地，於法有據，應予准
      許。
十二、按因繼承、強制執行、公用徵收或法院之判決，於登記前
      已取得不動產物權者，非經登記，不得處分其物權，民法
      第759條定有明文。又分割共有物，性質上為處分行為，
      依民法第759條規定，共有不動產之共有人中有人死亡時
      ，於其繼承人未為繼承登記以前，固不得分割共有物。惟
      原告如於本件訴訟中，請求死亡共有人之繼承人辦理繼承
      登記，並合併對繼承人及其餘共有人為分割共有物之請求
      ，不但符合訴訟經濟原則，亦與民法第759條規定之旨趣
      無違（最高法院69年台上字第1012號判例意旨參照）。經
      查，系爭土地共有人陳文基已於84年1月27日死亡，被告
      Ｈ○○○、酉○○、宇○○、戌○○、亥○○為其法定繼
      承人，則原告起訴請求分割系爭土地同時，併請求陳文基
      之繼承人就陳文基所遺系爭土地之應有部分辦理繼承登記
      ，尚無不合，應准許之。爰判決如主文第1項所示。
十三、按共有人因共有物分割之方法不能協議決定，而提起分割
      共有物之訴，應由法院斟酌共有物之性質、共有人之意願
      、全體共有人之利益、經濟效用等因素，秉持公平原則，
      而為適當之分配。查系爭土地之分割方法，原告主張之分
      割方案，於參酌各共有人之意見後，經多次修改，大致符
      合地上建物使用現況，客觀上對各共有人無不利之處，被
      告亦大都陳稱同意依該方案分割或未到庭表示反對。嗣於
      最後言詞辯論期日，被告丁○○、己○○、ｂ○○、ｅ○○、玄○○、未○○、寅○○、辰○○、Ｓ○○、丑○○
      、Ｅ○○、Ｚ○○、甲○○、壬○○、地○○、宙○○○
      、廖英裕、Ｖ○、午○○、Ｂ○○、黃○○、廖銅鍾、Ｘ
      ○○、玄○○到庭或具狀表示不同意分割，且不同意原告
      之分割方案，無非不滿互為補償金額之鑑價結果之故，其
      等復未提出新分割方案供本院審酌，所辯自非有理。是本
      院審酌系爭土地使用現狀、共有人之意願、全體共有人之
      利益，及被告甲○○、壬○○、王兵（丁○○、丙○○之
      被繼承人）於93年12月24日具狀陳明願保持共有；被告ｉ
      ○○陳明願與原告保持共有等一切情狀，認為以附圖所示
      方案分割，應屬適當。爰諭知系爭土地之分割方法如主文
      第2項所示。
十四、又分割共有物之訴，以原物為分配時，如共有人中，有不
      能按其應有部分受分配者，得以金錢補償之，民法第824
      條第3項定有明文。另共有物之原物分割，依民法第825條
      規定觀之，係各共有人就存在於共有物全部之應有部分互
      相移轉，使各共有人取得各自分得部分之單獨所有權。故
      原物分割而應以金錢為補償者，倘分得價值較高及分得價
      值較低之共有人均為多數時，該每一分得價值較高之共有
      人即應就其補償金額對於分得價值較低之共有人全體為補
      償，並依各該短少部分之比例，定其給付金額，方符共有
      物原物分割為共有物應有部分互相移轉之本旨（最高法院
      85年台上字第2676號判例意旨參照）。經查，系爭土地依
      附圖所示方案分割結果，因兩造未完全依其應有部分比例
      分得土地，且各自分得土地因其位置所臨馬路之寬度不一
      ，其價值顯有差別，故各共有人分得之土地實際價值，與
      其所應分配之價值，尚有差距，依上揭說明，自應依民法
      第824條第3項之規定，互為補償，始符公允。本件依原告
      聲請由華聲企業發展鑑定顧問有限公司審酌當地里鄰環境
      、交通情況、公共設施、使用現狀、經濟發展程度及房地
      產交易現況等因素，鑑定結果認兩造依附圖所示方案為分
      割，其分割後實際分得之土地價值，相較於分割前應有部
      分價值，確有增減之情形，應以金錢互為補償如附表二所
      示，有該公司鑑定報告書可憑，應屬適當可採。爰判決兩
      造間應相互補償之金額如附表二即主文第3項所示。
十五、訴訟費用負擔之依據：民事訴訟法第78條、第80條之1、
      第85條第1項但書、第2項。
中　　華　　民　　國　　96　　年　　5　　月　　31　　日
                  民事第二庭    法　官　施錫揮
以上正本係照原本作成。
如對判決上訴，應於判決送達後20日內向本院提出上訴狀。
中　　華　　民　　國　　96　　年　　5　　月　　31　　日
                      　　　    書記官　黃鏽金
附表一：
┌───────────┬────────┐
│共有人                │應有部分比例    │
├───────────┼────────┤
│Ｇ○○                │36分之1         │
├───────────┼────────┤
│黃○○                │36分之1         │
├───────────┼────────┤
│己○○                │66324分之570    │
├───────────┼────────┤
│Ｊ○○                │66324分之1430   │
├───────────┼────────┤
│ｂ○○                │66324分之1990   │
├───────────┼────────┤
│ｆ○○                │66324分之3440   │
├───────────┼────────┤
│ｅ○○                │66324分之3440   │
├───────────┼────────┤
│Ｖ○                  │66324分之443    │
├───────────┼────────┤
│Ｙ○○                │66324分之296    │
├───────────┼────────┤
│ｇ○                  │66324分之296    │
├───────────┼────────┤
│ｈ○○                │66324分之296    │
├───────────┼────────┤
│Ｗ○○                │66324分之1120   │
├───────────┼────────┤
│Ｐ○○○              │66324分之1120   │
├───────────┼────────┤
│Ｕ○○○              │66324分之1120   │
├───────────┼────────┤
│玄○○                │66324分之790    │
├───────────┼────────┤
│Ｈ○○○　            │66324分之790    │
│酉○○　　            │（連帶負擔）    │
│宇○○　　　　　　　  │                │
│戌○○　　            │                │
│亥○○　　            │                │
├───────────┼────────┤
│未○○                │66324分之790    │
├───────────┼────────┤
│子○○                │2700分之23      │
├───────────┼────────┤
│卯○○                │66324分之1665   │
├───────────┼────────┤
│寅○○                │66324分之1665   │
├───────────┼────────┤
│天○○                │66324分之5100   │
├───────────┼────────┤
│Ｓ○○                │66324分之1260   │
├───────────┼────────┤
│Ｘ○○                │66324分之1260   │
├───────────┼────────┤
│庚○○                │66324分之222    │
├───────────┼────────┤
│辛○○                │66324分之221    │
├───────────┼────────┤
│癸○○                │2700分之24      │
├───────────┼────────┤
│巳○○                │5400分之103     │
├───────────┼────────┤
│丑○○                │5400分之103     │
├───────────┼────────┤
│Ａ○○                │99486分之395    │
├───────────┼────────┤
│Ｅ○○                │99486分之395    │
├───────────┼────────┤
│Ｆ○○                │99486分之395    │
├───────────┼────────┤
│Ｋ○                  │66324分之1990   │
├───────────┼────────┤
│Ｚ○○                │66324分之443    │
├───────────┼────────┤
│Ｉ○○                │132648分之1260  │
├───────────┼────────┤
│Ｒ○○                │132648分之1260  │
├───────────┼────────┤
│戊○○                │66324分之2515   │
├───────────┼────────┤
│ｉ○○                │66324分之2515   │
├───────────┼────────┤
│甲○○                │66324分之3200   │
├───────────┼────────┤
│壬○○                │66324分之3200   │
├───────────┼────────┤
│Ｍ○○                │66324分之560    │
├───────────┼────────┤
│Ｌ○○                │66324分之560    │
├───────────┼────────┤
│地○○                │72分之1         │
├───────────┼────────┤
│宙○○○              │72分之1         │
├───────────┼────────┤
│Ｎ○○                │132648分之443   │
├───────────┼────────┤
│Ｔ○○                │132648分之443   │
├───────────┼────────┤
│辰○○                │66324分之1630   │
├───────────┼────────┤
│廖英裕                │66324分之3440   │
├───────────┼────────┤
│午○○                │72分之1         │
├───────────┼────────┤
│Ｂ○○                │72分之1         │
├───────────┼────────┤
│丁○○                │66324分之2151   │
├───────────┼────────┤
│丙○○                │66324分之1249   │
└───────────┴────────┘
